【裁判字號】    98,上訴,844
【裁判日期】    980410
【裁判案由】    違反公司法等
【裁判全文】
臺灣高等法院刑事判決                98年度上訴字第844號
上  訴  人
即  被  告  乙○○
                    號3樓
選任辯護人  徐揆智律師
上  訴  人
即  被  告  甲○○
                    2樓
上列上訴人因公司法等案件，不服臺灣臺北地方法院96年度訴字
第974號，中華民國97年12月9日第一審判決（起訴案號：臺灣臺
北檢察署95年度偵字第16522號、96年度偵字第2642號、第6644
號、第12016號、第12363號、第12364號、第12365號、第12366
號、第10841號，移送併辦案號：臺灣臺北地方法院檢察署96年
度偵字第18121號、第19033號、第22118號、97年度偵字第681號
、第3277號、第3282號、第6764號、第9914號、第16610號、第1
9513號、第22918號；臺灣士林地方法院檢察署96年度偵字第126
29號；臺灣板橋地方法院檢察署96年度偵字第20559號），提起
上訴，本院判決如下：
    主  文
上訴駁回。
    理  由
一、按刑事訴訟法第350條、第361條、第362條、第367條規定，
    不服地方法院之第一審判決而上訴者，須提出上訴書狀，並
    應敘述具體理由，為上訴必備之程式；其所提出之書狀未敘
    述上訴理由，或僅曾以言詞陳述上訴理由者，均應於上訴期
    間屆滿後20日內補提理由書於第一審法院。惟原審法院對上
    訴書狀有無記載理由，僅應為形式上之審查，認有欠缺，且
    未據上訴人自行補正者，始應定期間先命補正，至於上訴理
    由是否具體，係屬第二審法院審查範圍，不在命補正之列。
    （參照刑事訴訟法第361條之立法意旨）倘上訴人已提出上
    訴理由，但所提非屬具體理由者，應由第二審法院以上訴不
    合法律上之程式，判決駁回之。而所謂具體理由，必係依據
    卷內既有訴訟資料或提出新事證，指摘或表明第一審判決有
    何採證認事、用法或量刑等足以影響判決本旨之不當或違法
    ，而構成應予撤銷之具體事由，始克當之；倘僅泛言原判決
    認定事實錯誤、違背法令、量刑失之過重或輕縱，而未依上
    揭意旨指出具體事由，或形式上雖已指出具體事由，然該事
    由縱使屬實，亦不足以認為原判決有何不當或違法者，皆難
    謂係具體理由，俾與第二審上訴制度旨在請求第二審法院撤
    銷、變更第一審不當或違法之判決，以實現個案救濟之立法
    目的相契合，並節制濫行上訴（最高法院97年度台上字第89
    2號裁判意旨參照）。又刑罰之量定，本為法院得依職權自
    由裁量之事項，苟於法定刑度之內，予以量定，且客觀上並
    無明顯濫權之情形者，自不容當事人任憑主觀意見，指摘其
    違法、失當。是原判決倘就如何量定其宣告刑之理由，已敘
    明審酌之因素，被告置若罔聞，僅泛詞指摘量刑過重，而未
    提出證據資料，以供審查，自難認為其理由已經明確、具體
    ，足以影響判決本旨之不當或違法，而構成應予撤銷或變更
    之具體事由，則所提上訴，即非適法。
二、上訴意旨略以：
  (一)上訴人即被告乙○○部分：依臺灣臺北地方法院96年訴字第
    967號判決書所示之量刑標準，本案被告乙○○所犯只有一
    件，應該只量處有期徒刑3月或2月、緩刑2年才屬正常之量
    刑標準，但原審卻判處被告有期徒刑2年6月，減刑為1年3
    月，量刑明顯失入。且本案之共同被告亦獲判處6個月以下
    ，均得易科罰金，而被告乙○○自動捐出新台幣（下同）
    100萬元給國庫，較其他被告所捐者為多，卻判處較重之刑
    ，原判決顯然違背比例原則、平等原則等一般法律原則，罪
    刑不相當，應比照其他被告及共同正犯，准予易科罰金云云
    。
  (二)上訴人即被告甲○○部分：被告甲○○係為乙○○集團受利
    用之會計師，僅獲取少數之利益，被告除已主動撤銷執業資
    格，且年事已高，依被告甲○○之犯後態度、動機、目的、
    手段、所生危害等情狀，應較被告乙○○等人為低，原判決
    以相同的待遇處之，難昭折服。再被告目前身體狀況不佳且
    無工作能力，如前往執行，恐有生命危險，為此請將原判決
    撤銷，為從輕量刑或緩刑之判決云云。
三、本件原審經審理結果，認上訴人即被告乙○○、甲○○為下
    列之犯行：
    被告乙○○、甲○○違反公司法第9條第1項公司負責人，公
    司應收之股款，股東並未實際繳納，而以申請文件表明收足
    等罪，業經原審以犯罪事實欄一、二、四所示之犯罪事實，
    業據被告乙○○於審理時均坦承不諱，關於犯罪事實欄三所
    示之犯罪事實，亦據被告甲○○於審理時坦承不諱，核各與
    證人廖偉翔、柯振豐、洪國鎮、黃主佳、曾金蘭、廖學銳、
    張化雨、鍾佳玲及如附表一至三所示各該公司負責人、記帳
    業者於偵訊時所為供述相符，並有如附表一至三所示各該公
    司之營利事業登記證、公司基本資料查詢、被告金叔安、甲
    ○○於臺北市登錄執業之會計師登錄卡、被告金叔安、甲○
    ○、范寶月、張秀鳳各查核如附表一至三所示公司設立或增
    資登記之資本額查報告書等相關資料、臺北市政府91年7月3
    日府建商字第091630928號函檢附威伯起重工程有限公司等
    登記資料、經濟部中部辦公室91年7月1日經（91 ）中辦三
    管字第09130896630號書函檢附銘誼有限公司等設立登記相
    關資料、如附表一至三各備註欄所載之起訴書、聲請簡易判
    決處刑書、原審法院及士林地院、板橋地院、臺灣高等法院
    、最高法院刑事判決【含臺灣士林地方法院檢察署（下稱士
    林地檢署）91年度偵字第1099號起訴書、士林地院92年度訴
    字第153號刑事判決、板橋地院94年度訴字第2123 號刑事判
    決】、由附表一至三所示各公司出具被告甲○○等簽證會計
    師之執行業務所得扣繳憑單、經濟部中部辦公室96 年2月13
    日經中三字第09600800100號書函檢附被告甲○○、范寶月
    、張秀鳳辦理公司資本額查核簽證登記案件之公司名冊、臺
    北地檢署95年度綠保管字第1966號、96年度綠保管字第1808
    號贓證物品清單所列相關公司之申請卷、前開萬年大樓頂層
    現場勘察報告及所附照片、原審法院93年度聲搜字第46 9號
    搜索票、搜索扣押筆錄、扣押物品目錄表，及臺北市政府96
    年1月12日府建商字第09680410400號函檢附宏燁公司登記案
    卷、臺北市政府建設局96年2月8日北市建商字第0963041200
    0號函檢附被告甲○○、范寶月、張秀鳳自93年1月起分別辦
    理公司資本額查核簽證之公司名冊、被告張秀鳳之「源恆會
    計師事務所」公司基本資料查詢、華泰商業銀行96年1 月26
    日（96）華泰總秘字第00322號函檢附被告乙○○於該行復
    興分行所設第306186號帳戶之基本資料及往來明細，及被告
    羅緣珠於該行萬華及復興分行所設第000000000號、第00000
    000號帳戶之基本資料及往來明細、該行96年3月16日（96）
    華泰總復興字第01964號函檢附被告乙○○於該行所設第000
    0000000000號帳號之存款來源及提款去向之相關存提款資金
    傳票、該行96年5月2日（96）華泰總復興字第03313號函檢
    附柯振豐於該行所設第0000000000000號、第0000000000000
    號活期存款帳號之開戶及資金往來資料、臺北富邦商業銀行
    營運作業部96年1月17日北富銀營作字第9600740號函檢附被
    告乙○○、羅緣珠在該行所設帳戶之開戶資料及存款往來明
    細、永豐商業銀行西門分行96年2月1日永豐銀西門分行（09
    6）字第00004號函檢附被告葉素琴在該分行所設第00000000
    000000號帳戶開戶資料、交易明細、相關轉帳傳票、該行西
    門分行96年2月2日永豐銀西門分行（096）字第00005號函檢
    附宏燁公司在該分行所設第00000000 00000號帳戶開戶資料
    及交易明細、該行作業處96年2月5日永豐銀作業處（096 ）
    字第01009號函檢附被告乙○○、羅緣珠在該行之金融資料
    、該行西門分行96年3月13日永豐銀西門分行（096）字第00
    013號函檢附被告羅緣珠在該分行所設第00000000000000號
    帳戶之往來傳票（此部分證據均見本件偵查卷所附臺北市調
    查處「乙○○等違反公司法」案卷內），可資佐證，均足以
    補強被告乙○○、甲○○前揭自白之可信性，並與被告乙○
    ○、甲○○前揭自白相互印證，而足認被告乙○○、甲○○
    前揭任意性自白均與事實相符。是本案事證明確，被告乙○
    ○就犯罪事實一、二、四所示之行為，係共同觸犯連續行使
    業務上登載不實文書、連續使公務員登載不實、連續股東未
    實際繳納公司應收股款，而以申請文件表明收足、連續以不
    正當方法致使財務報表發生不實結果之犯行，另被告甲○○
    就前揭犯罪事實三所示之行為，係另連續犯上開4罪，均洵
    堪認定，均應依法論科。核被告乙○○、甲○○所為，係犯
    刑法第214條之使公務員登載不實罪、商業會計法第71條第5
    款之罪、犯刑法第216條、第215條之行使業務上登載不實文
    書罪、刑法第214條之使公務員登載不實罪、公司法第9條第
    1項之罪。被告乙○○、甲○○為前揭業務上登載不實文書
    之行為後，復持以行使之行為，其等所為業務上登載不實文
    書之低度行為，應為行使之高度行為所吸收，均不另論罪。
    如附表一所示各該公司負責人，或係直接與被告乙○○、甲
    ○○連繫，或係透過如該附表所示（包括被告李瑞珠、何永
    來、鍾華峰、鄭清榮、蔡麗珠、張麗惠、李玉華及其他不詳
    姓名之記帳業者），均知悉上情之記帳業者與被告乙○○等
    連繫，另附表二所示公司之負責人則係透過該附表所示之記
    帳業者，而各與被告乙○○等就製作前開不實資產負債表及
    股款繳足證明文件等犯行，均各有犯意聯絡及行為分擔，均
    應各論以共同正犯；如附表三所示各該公司之負責人，或係
    直接與劉麗美連繫，或係透過如該附表所示，均知悉上情之
    不詳記帳業者與劉麗美連繫，而各與被告甲○○、劉麗美就
    製作前揭不實資產負債表及股款繳足證明文件等犯行，均各
    有犯意聯絡及行為分擔，均應各論以共同正犯；被告乙○○
    等就如附表一、二所示之犯行，及被告甲○○與劉麗美就如
    附表三所示之犯行，均各有犯意聯絡及行為分擔，應各論以
    共同正犯。被告乙○○、甲○○雖均非前揭各公司之負責人
    ，惟均係無身分之人而與有各該公司負責人、商業負責人身
    分之人（含被告葉素琴擔任「宏燁公司」負責人之設立及增
    資登記部分）共同實施犯罪，均為身分犯，均應依刑法第31
    條第1項規定，論以共同正犯；被告乙○○、甲○○利用不
    知情之柯振豐及如附表一編號16之蔡秋雅、編號35之李美賢
    、編號37之韓景山、編號46之張崑銘、編號54之柯秀環、編
    號56之洪國鎮等不知情之會計師遂行本案犯行，均為間接正
    犯。被告乙○○、甲○○所為如附表一、二所示之犯行，及
    被告甲○○基於同一犯意而另與劉麗美所為如附表三所示之
    犯行，均時間緊接，所犯均係構成要件相同之罪名，顯均係
    基於概括犯意反覆為之，應依修正前刑法第56條之規定，各
    論以一罪，並加重其刑。又按刑法第214條之罪係在保護一
    般公共信用，除行為人已為不實之申請外，尚待該管公務員
    將之登載於職務上所掌之公文書，始足成立；至於公司法第
    9條第1項前段規定之罪，係在防止虛設公司及防範經濟犯罪
    ，只要行為人提出不實之申請，即足成立，不以該管公務員
    已登載於職務上所掌之公文書為必要，二者之犯罪構成要件
    並不相同，屬一行為觸犯數罪名之想像競合犯，應依刑法第
    55條規定，從較重之公司法第9條第1項前段處斷（最高法院
    96年度第7次刑事庭會議決議意旨參照），是本件被告乙○
    ○、甲○○均明知如附表一、二，及被告甲○○明知如附表
    三所示各該公司之應收股款，其股東並未實際繳納，而各以
    前揭業務上登載不實之資本額查核報告書等申請文件表明收
    足，使前開公務員各登載於職務上所掌公文書，係一行為觸
    犯公司法第9條第1項規定之罪、刑法第216條、第215條之行
    使業務上登載不實文書罪、同法第214條之使公務員登載不
    實罪等三罪名之想像競合犯（最高法院96年度第7次刑事庭
    會議），應依刑法第55條關於想像競合犯之規定，從一重之
    公司法第9條第1項規定之罪處斷；而此一目的係各藉由利用
    不正當方法致使各該公司財務報表發生不實結果之方法行為
    以遂行，是其等所犯公司法第9條第1項、商業會計法第71
    條第5款二罪間，有方法、目的之牽連關係，應依其等行為
    時即修正前刑法第55條後段關於牽連犯之規定，從一重之公
    司法第9條第1項規定之罪處斷；起訴書認被告乙○○、甲○
    ○此部分所為係想像競合犯，尚有未恰。另查被告甲○○係
    2年10月15日出生，業經原審當庭核對其等身分證件無誤，
    並有其之戶籍資料在卷可稽，被告甲○○於為本件犯罪行為
    時，已年滿80歲，爰依刑法第18條第3項規定，減輕其刑，
    並就前揭加重、減輕事由，依刑法第71條第1項規定，先加
    後減等情。經核並無違誤。
四、原審對被告論罪科刑：
  (一)被告乙○○部分：
    1.被告乙○○、葉素琴共同開設大眾會計事務所多年，長期
      與具會計師資格之被告金叔安（配合簽證至91年6月間止
      ）、甲○○、范寶月、張秀鳳合作，並由被告乙○○主其
      事，且僱用被告羅緣珠負責大眾會計事務所之帳戶管理及
      相關資金調度，均屬該事務所之主要成員，另僱用被告王
      佩萍、謝月珍、羅怡英、何惠淑、蒲靜怡等人，聽從被告
      乙○○、葉素琴之指揮，辦理短期借貸資金之存提款及相
      關事務，而被告李瑞珠、何永來、鍾華峰、鄭清榮、蔡麗
      珠、張麗惠、李玉華均係配合之記帳業者，被告蘇健章則
      係配合之銀行承辦襄理，其等共同以前揭存款證明違法辦
      理資本額簽證業務，提供他人申請公司設立或增資登記，
      違背公司資本充實之原則，前後連續行為持續達數年之久
      ，並因其等浮濫借款及簽證，致其中夾雜虛設公司，形成
      詐騙、逃漏稅捐等犯罪溫床，破壞公司設立及增資資本查
      核登記制度之公信力，危害社會經濟及交易安全。
    2.被告乙○○犯後，於本件偵查期間及原審審理初期，否認
      犯行，且被告乙○○早已先與共同被告連同雄商議妥當，
      而於臺北地檢署檢察官指揮臺北市調查處於93年4月15日
      持原審法院核發93年度聲搜字第469號搜索票，至大眾會
      計事務所位於臺北市○○○路70號頂層之前揭辦公室搜索
      時，即由連同雄以該事務所負責人之身分出面，自稱係該
      事務所負責人而頂替被告乙○○，使大眾會計事務所雖遭
      前揭搜索，惟被告乙○○仍得繼續辦理本件違法簽證業務
      ，被告乙○○於原審審理初期，並據以繼續否認本件犯罪
      ，嗣因見檢察官聲請傳訊前揭各公司之負責人，俾查明被
      告乙○○本件犯罪事實後，始不得不承認犯行，犯後態度
      難謂良好。
    3.被告乙○○就本案所為連續行為之部分犯行（附表一部分
      ），前業經士林地院於92年9月12日以92年度訴字第153
      號判決判處有期徒刑6月，再經板橋地院於95年1月2日以
      94年度訴字第2123號判決判處有期徒刑3月，均經確定在
      案，已如前述，詎其不思悔悟，竟於上開兩件判決先後宣
      示後，仍本於前揭概括犯意，繼續與被告葉素琴等共同連
      續為如附表二所示之犯行，顯見其為謀私利而視法令規定
      及法院判決如無物，自應從重量刑。並斟酌被告乙○○之
      素行、智識程度、生活經驗、本件犯罪之動機、目的、手
      段、所生危害，犯後於審理時，坦承犯行之犯後態度及其
      於認罪後，雖已捐款100萬元予國庫，惟與其因本件犯罪
      行為所獲得利益，尚不成比例等一切情狀。認其被查獲之
      該部分犯行僅有一次（附表二），惟仍應從重量處有期徒
      刑2年6月。並依中華民國96年罪犯減刑條例之規定，減其
      宣告刑2分之1，即減為有期徒刑1年3月等情。均已詳敘所
      憑證據、認定理由及量刑依據，從形式上觀察，原判決並
      無認定事實錯誤、量刑瑕疵或違背法令之情形可言。被告
      上訴意旨雖泛指量刑失衡、違背比例原則、平等原則、罪
      刑不相當云云，然量刑輕重係屬事實審法院得依職權自由
      裁量之事項，況本案原審已斟酌刑法第57條各款所列情狀
      而未逾越法定刑度，且依前揭所述理由為被告論罪科刑之
      依據，自不得遽指為違法。是被告未依據卷內既有訴訟資
      料或提出新事證，指摘或表明第一審判決有何採證認事、
      用法或量刑等足以影響判決本旨之不當或違法，而構成應
      予撤銷之具體事由，依上開說明，本件被告乙○○上訴顯
      無具體理由而不合法定程式應予駁回，並不經言詞辯論為
      之。
  (二)就被告甲○○部分：
    1.被告甲○○係執業會計師，卻違反公司法第7條有關信賴
      會計師之專業及查核能力，及會計師所為簽證具一定公信
      力，而授權會計師查核簽證資本額之規定，竟僅為圖得每
      件數百至上千元之低廉簽證利益，即摒棄會計師應堅持之
      中立及超然原則於不顧，甘受大眾會計事務所及前揭配合
      記帳業者之長期利用，任大眾會計事務所代其製作前揭查
      核報告書底稿，其淪為橡皮圖章而為不實驗資簽證（其簽
      證之公司如附表一、二所示），顯破壞公司資本查核登記
      制度之公信力，及被告甲○○不僅自始至終配合大眾會計
      事務所辦理簽證，其配合簽證之時間最長，數量最多，甚
      至自91年12月間起，復基於上開概括犯意，另與劉麗美共
      同連續為附表三所示之不實簽證等行為，犯罪時間及情節
      顯較被告金叔安、范寶月、張秀鳳為重。
    2.被告甲○○犯後，於本件偵查期間及原審審理初期，否認
      犯行，且被告乙○○早已先與共同被告連同雄商議妥當，
      而於臺北地檢署檢察官指揮臺北市調查處於93年4月15日
      持原審法院核發93年度聲搜字第469號搜索票，至大眾會
      計事務所位於臺北市○○○路70號頂層之前揭辦公室搜索
      時，即由連同雄以該事務所負責人之身分出面，自稱係該
      事務所負責人而頂替被告乙○○，使大眾會計事務所雖遭
      前揭搜索，惟被告甲○○仍得繼續辦理本件違法簽證業務
      ，被告甲○○於原審審理初期，並據以繼續否認本件犯罪
      ，嗣因見檢察官聲請傳訊前揭各公司之負責人，俾查明被
      告甲○○本件犯罪事實後，始不得不承認犯行，犯後態度
      難謂良好。
    3.斟酌被告甲○○之素行、智識程度、生活經驗、本件犯罪
      之動機、目的、手段、所生危害，犯後於原審審理時，坦
      承犯行之犯後態度及其於認罪後，雖已捐款30萬元予國庫
      ，惟與其因本件犯罪行為所獲得利益，尚不成比例，並自
      96年3月1日起退出臺灣省及臺北市會計師公會等一切情狀
      ，且其為本件犯罪行為時，已年滿80歲，應依刑法第18條
      第3項規定，減輕其刑，而量處有期徒刑1年，然被告甲○
      ○之犯罪時間係在96年4月24日以前，符合中華民國96年
      罪犯減刑條例規定得減刑之要件，爰依上開條例，減其宣
      告刑2分之1，即減為有期徒刑6月，並依上開修正前規定
      ，諭知其易科罰金之折算標準。另參酌其參與之程度及角
      色分工，及其於偵查初始，均未能坦承犯行，甚至仍為迴
      護被告乙○○等共犯之舉，暨前揭各情，因認除被告金叔
      安於91年7月1日被查獲前已自行停止簽證業務，並退出台
      灣省會計師公會等情，而為緩刑宣告外，其餘被告等人，
      包括被告甲○○均不應給予緩刑之宣告等情。均已詳敘所
      憑證據、認定理由及量刑依據。從形式上觀察，原判決並
      無認定事實錯誤、量刑瑕疵或違背法令之情形可言，且均
      已就被告所犯本案之一切情狀詳予說明其審酌之根據及理
      由，並無何違反經驗法則、論理法則、比例原則，或有何
      其他違法情事，則被告上訴泛言指摘量刑過重，求處緩刑
      ，並未依卷內既有訴訟資料或提出新事證，指摘或表明原
      審判決有何採證認事、用法或量刑等足以影響判決本旨之
      不當或違法，構成應撤銷之具體事由。依上開判決意旨，
      本件上訴不合上訴之法定要件，應予駁回，並不經言詞辯
      論為之。
五、據上論斷，應依刑事訴訟法第367條前段、第372條，判決如
    主文。
中    華    民    國    98    年    4    月  10      日
                  刑事第八庭    審判長法  官  鄭文肅
                                      法  官  蔡光治
                                      法  官  劉嶽承
以上正本證明與原本無異。
如不服本判決，應於收受送達後10日內向本院提出上訴書狀，其
未敘述上訴之理由者並得於提起上訴後10日內向本院補提理由書
（均須按他造當事人之人數附繕本）「切勿逕送上級法院」。
                                      書記官  魏淑娟
中    華    民    國    98    年    4     月    10    日


司法院資訊處製作；財團法人民間司法改革基金會備份。
